臺灣雲林地方法院民事判決　九十一年度訴字第六號
　　原　　　告　雲林縣大埤鄉農會
　　法定代理人　甲○○
　　被　　　告　丙○○
　　　　　　　　丁○○
　　訴訟代理人　乙○○
右當事人間請求塗銷所有權移轉登記等事件，本院判決如左：
    主      文
被告間就如附表所示之不動產所為之贈與行為及其後之所有權移轉行為均撤銷。
被告丁○○應將前項不動產所為之所有權移轉登記予以塗銷。
訴訟費用由被告連帶負擔。
    事      實
甲、原告方面：
一、聲明：如主文第一項所示。
二、陳述：
(一)被告丙○○與丁○○為夫妻關係，被告丙○○於民國（下同）八十四年五月十二
    日以訴外人葉錦堂、葉玉綸之土地為抵押物，向原告借款新台幣（下同）一千一
    百八十七萬元，嗣被告丙○○因繳息不正常，原告即於八十七年八月十七日向
    鈞院聲請發支付命令，並取得支付命令確定證明書，雖原告已於八十七年九月十
    八日就對被告丙○○之債權取得法院執行名義，然被告丙○○仍未清償借款及利
    息，原告遂於八十九年間就擔保該債權之抵押土地聲請拍賣，以使債權獲得清償
    ，詎料因無人應買而遭依法視為撤回，致使該債權未獲清償。
(二)原告因拍賣抵押物未果，即於九十年十月三十一日向稅捐機關查詢被告丙○○是
    否仍有其他財產可供執行，得知系爭之二筆土地仍屬被告丙○○所有可供求償，
    詎料原告於九十年十一月十六日向雲林縣斗南地政事務所申請系爭二筆土地之土
    地謄本時，才發現系爭二筆土地於八十八年八月間，即已以夫妻贈與之登記原因
    ，由被告丙○○之名下移轉至被告丁○○名下。
(三)債務人之全部財產為債權人之共同擔保，原告對被告丙○○之債權已於八十七年
    取得法院執行名義，被告竟於八十八年間將其所有系爭二筆土地無償贈與予其妻
    被告丁○○，已有害原告債權之虞，原告之債權雖有抵押之土地可供求償，惟已
    求償未果，從而前述被告丙○○將系爭二筆土地贈與其妻被告丁○○之無償行為
    顯然有害及原告之債權，原告自得聲請法院撤銷被告間就該贈與所為之債權行為
    及物權行為，並請求被告丁○○塗銷系爭二筆土地之贈與登記，回復所有權人為
    被告丙○○名義。另原告係於九十年十一月間始知有撤銷原因，距起訴未滿一年
    ，依法仍得行使撤銷權，併此敘明。
三、證據：提出借據影本、支付命令及確定證明書影本、歸戶財產查詢單影本各一件
    、拍賣公告影本四件、通知影本二件及土地謄本四件為證。
乙、被告方面：
一、聲明：駁回原告之訴。
二、陳述：
(一)原告主張其係於九十年十一月始知悉系爭土地移轉，然被告於九十年四月間以系
    爭土地向原告借款時，系爭土地早已過戶，故原告應於九十年四月間即已知悉系
    爭土地移轉。
(二)擔保系爭借款之另二筆土地價值，經鈞院鑑定結果分別為八百三十四萬七千元及
    五百四十三萬三千元，共計一千三百七十八萬，已超過擔保借款之金額，系爭土
    地未拍定並不代表無鑑定之價值。
三、證據：提出土地謄本一份為證。
丙、本院依職權調閱本院八十九年度執字第三五九一號卷。
    理      由
一、按民法第二百四十四條第一項之撤銷訴權，依同法第二百四十五條規定，自債權
    人知有撤銷原因時起，一年間不行使或自行為時起經過十年而消滅，此項法定期
    間為除斥期間，其時間經過時權利即告消滅，此項除斥期有無經過，雖未經當事
    人主張或抗辯，法院亦應先為調查認定，以為判斷之依據，最高法院八十五年度
    台上字第一九四一判例意旨參照。本件原告雖主張其於九十年十一月間，始知上
    開無償贈與之情事云云，被告則以其於九十年四月間，以系爭土地向原告借款時
    ，原告應即知系爭土地已移轉所有權等語置辯，並提出土地謄本一件為證，而原
    告對被告於九十年四月間，另以系爭土地向原告借款一事既不爭執，堪認原告至
    少於該時，已知系爭土地所有權人已變更之事實，被告所述，自得信為真實，然
    因該日距原告提起本訴尚未逾一年，且系爭土地之贈與登記亦未逾十年，本訴自
    未逾前開法定除斥期間，合先敘明。
二、按債務人所為之無償行為，有害及債權者，債權人得聲請法院撤銷之；債權人依
    第一項之規定聲請法院撤銷時，得並聲請命受益人或轉得人回復原狀，民法第二
    百四十四條第一項及修正後同法第四項定有明文。又債權人之債權，因債務人之
    行為，致有履行不能或因難之情形者，即應認為有損害於債權人之權利，債權人
    即得行使民法第二百四十四條之撤銷權以保全其債權，並不以債務人因其行為致
    陷於無資力為限；而債務人所有之財產除對於特定債權人設有擔保物權外，應為
    一切債務之總擔保，故債務人明知其財產不足清償一切債務，竟將財產出賣於人
    ，債權人即得依民法第二百四十四條之規定，聲請法院撤銷。此項撤銷權之效力
    ，不特及於債權行為，即物權行為亦無例外，債權人行使此項撤銷權，既可同時
    訴請撤銷債務人所為債權行為及物權行為，亦可僅訴請撤銷債務人所為債權行為
    ；如果不動產物權契約業經辦理登記，則前者債權人得訴請登記名義人塗銷登記
    ，後者則得訴請移轉登記。最高法院四十五年度台上字第一三一六號、四十八年
    度台上字第一七五０號判例、七十九年度台上字第一○七三號判決分別可資參照
    。
三、原告主張被告丙○○於八十四年五月十二日以訴外人葉錦堂、葉玉綸之土地為擔
    保，向原告借款一千一百八十七萬元，嗣被告丙○○因繳息不正常，原告即於八
    十七年八月十七日向本院聲請發支付命令，並於八十七年九月十八日取得支付命
    令確定證明書，然因被告丙○○仍未清償借款及利息，原告即於八十九年間就擔
    保該債權之抵押土地聲請拍賣，以使債權獲得清償，詎料因無人應買而遭依法視
    為撤回，致使該債權未獲清償，詎知，被告竟於八十八年八月間將其所有之系爭
    土地無償贈與其妻丁○○，並於八十八年八月三十日向地政機關辦畢移轉登記，
    業據提出出借據、支付命令及確定證明書、歸戶財產查詢單、拍賣公告、通知等
    件為證，復為被告不爭執，自堪信為真實。
四、原告另主張被告所為之無償贈與行為顯已損害原告之債權，其債權因債務人之行
    為致有履行不能或困難之情形，惟為被告否認，並以其已提供訴外人葉錦堂、葉
    玉綸等之不動產為擔保，原告債權足資受償云云置辯。按不動產價值，會隨社會
    經濟發展、景氣榮枯、市場需求之多寡而漲跌，即不動產價值並非固定不變，而
    係隨時處於浮動狀態，本件經本院依職權調閱八十九年執字第三五九一號卷宗，
    得知雲林縣政府雖於八十九年十一月十日將系爭債權之擔保物即訴外人葉錦堂、
    葉玉綸所有之二筆土地，鑑定價格分別為八百三十四萬七千元及五百四十三萬三
    千元，共計一千三百七十八萬，惟該二筆不動產於執行程序中，經本院三次拍賣
    ，均未賣出，最後一次拍賣之最低拍賣價格合計僅為一千零五十八萬五千元，尚
    因無人應買而最後視為撤回，堪認此時該二筆土地之價值非但已不達其原始所鑑
    定之數，甚至連一千零五十八萬五千元亦不可得，是上開不動產顯已不足清償原
    告此一千一百八十七萬元之債權。況查系爭債權除該二筆葉錦堂等所提供之土地
    為擔保外，並無其他之擔保物或保證人擔保，而系爭債權之擔保物價值低於系爭
    債權，既已認定，債務人之總財產係債權人債權之擔保，除如附表所示土地外，
    被告丙○○別無其他財產，此不僅為被告所不否認，並有歸戶財產清單、土地登
    記簿謄本可考，則原告之債權因被告上開無償贈與之法律行為，致有債務履行不
    能或履行困難之情形，揆諸前開法條及判例意旨，原告依民法第二百四十四條第
    一項規定，請求撤銷被告間之贈與之債權行為及物權行為（即所有權移轉登記）
    ，於法洵屬有據，應予准許。再按，撤銷權兼具有形成權及請求權之性質，其行
    使除得撤銷債務人所為詐害債權之行為外，如債務人已據而履行詐害行為之內容
    時，債權人並得請求受益人回復原狀，因此，原告併請求被告丁○○應將附表所
    示不動產所為所有權移轉登記予以塗銷，亦屬依法有據，併准許之。
五、據上論結，原告之訴為有理由，依民事訴訟法第八十五條第二項，判決如主文。
中　　　華　　　民　　　國　　九十一　　年　　　三　　　月　　二十八　　日
                                臺灣雲林地方法院民事第二庭
~B法　　　官　陳婉玉
右為正本係照原本作成。
如對本判決上訴，應於判決送達後二十日內向本院提出上訴狀。（須附繕本）
中　　　華　　　民　　　國　　九十一　　年　　　三　　　月　　二十八　　日
~B法院書記官　陳美華
~F0
~T40
附表﹕
一、雲林縣斗南地政事務所於八十八年八月三十日登記、原因發生日期﹕八十八年八
    月二十日、所有權人丁○○、坐落雲林縣大埤鄉○○○段二四０三地號、面積二
    三六六平方公尺、權利範圍全部之土地、登記原因﹕夫妻贈與。
二、雲林縣斗南地政事務所於八十八年八月三十日登記、原因發生日期﹕八十八年八
    月二十日、所有權人丁○○、坐落雲林縣大埤鄉○○○段二四五七地號、面積三
    五一三平方公尺、權利範圍全部之土地、登記原因﹕夫妻贈與。
